臺灣高等法院民事判決　　　　　　　　 100年度重上字第36號
上　訴　人　林宗男
訴訟代理人　葉宏碁律師
被 上訴 人　李美玉
訴訟代理人　吳東一律師
上列當事人間請求返還不當得利事件，上訴人對於中華民國99年
11月30日臺灣士林地方法院99年度重訴字第301 號第一審判決提
起上訴，本院於100年8月30日言詞辯論終結，判決如下：
    主      文
上訴駁回。
第二審訴訟費用由上訴人負擔。
    事實及理由
一、上訴人起訴主張：
  (一)伊於民國（下同）76年8月26日，與訴外人吳楚楙、吳其祥
    （下稱吳楚楙等二人）簽訂買賣契約（下稱系爭買賣契約）
    ，約定以新臺幣（下同）14,338,400元之價格，購買吳楚楙
    等二人所有坐落臺北縣板橋市○○段33地號土地（下稱系爭
    土地），應有部分各1/2，伊於80年3月25日交付買賣尾款後
    ，吳楚楙等二人即將系爭土地點交伊使用。
  (二)吳楚楙於84年間死亡， 吳楚楙之配偶即被上訴人於85年2月
    間，向伊聲稱系爭土地之土地增值稅為10,305,312元，伊無
    力一次支付，經徵得被上訴人同意分期付款，伊遂簽發交付
    如附表所示24紙支票（下稱系爭支票）。
  (三)伊於99年3 、4 月間得知系爭土地免徵土地增值稅，惟被上
    訴人已兌現系爭支票，顯係無法律上之原因受有利益，爰依
    民法179 條之規定，請求被上訴人返還所受利益10,305,312
    元及法定遲延利息。
二、被上訴人則以：
  (一)吳楚楙等二人與上訴人約定，系爭土地的增值稅改由上訴人
    （買受人）支付，其等願以較低價格出售系爭土地。上訴人
    於80年間付清尾款後，吳楚楙即將辦理系爭土地所有權移轉
    登記所需資料全數交予上訴人，惟上訴人遲未辦理所有權移
    轉登記。
  (二)嗣系爭土地之使用分區於81年4月6日變更為道路用地，屬都
    市計畫法第42條第1項第1款規定之公共設施保留地，依土地
    稅法第39條第2項規定， 系爭土地未被徵收前移轉免徵土地
    增值稅；上訴人於簽約後近10年均未辦理所有權移轉登記，
    卻已實際使用系爭土地多年，且因地價大幅上漲，享有龐大
    增值利益，兩造始於系爭土地所有權移轉登記前達成協議，
    由上訴人支付伊10,305,312元，作為補償伊之損失，上訴人
    並簽發系爭支票交付伊。
  (三)上訴人簽交支票時，業已知悉系爭土地無須繳納土地增值稅
    ，為於86年11月6日辦理系爭土地所有權移轉登記， 更於同
    年月17日再提供系爭土地為伊設定抵押權，以為如附表編號
    13至24所示支票繼續兌現之擔保，迄該等支票全數兌現，始
    於87年2月20日塗銷設定之抵押權登記， 伊受領系爭支票票
    款與土地增值稅無關等語，資為抗辯。
三、原審對於上訴人之請求，判決：上訴人之訴及假執行之聲請
    均駁回。上訴人不服，提起上訴，聲明：(一)原判決廢棄。(二)
    被上訴人應支付上訴人10,305,312元，及自87年2 月16日起
    至清償日止，按年息5%計算之利息。(三)上訴人願供擔保，請
    准宣告假執行。被上訴人則聲明：上訴駁回。
四、兩造不爭執事項（見本院卷第47頁反面-49頁）：
  (一)上訴人於民國76年8 月26日與訴外人吳楚楙等二人簽訂系爭
    買賣契約（另一立約人黃連傳係佃農），約定以14,338,400
    元之價格，購買吳楚楙等二人所有之系爭土地，雙方約定土
    地增值稅由上訴人繳納。上訴人於80年3 月25日交付尾款，
    全部價金14,338,400元全數交付完畢，吳楚楙等二人則於當
    日將系爭土地點交上訴人使用，並交付產權登記移轉文件予
    上訴人。
  (二)系爭土地於58年8月4日之使用分區為「公園綠地」，於76年
    4月2日變更為「行水區」，再於81年4月6日變更為「道路」
    ，屬都市計畫法指定之公共設施保留地，依土地稅法第39條
    第2項規定，被徵收前之移轉免徵土地增值稅。
  (三)上訴人於85年3 月間簽發如附表所示，票面金額共計10,305
    ,312元之支票予被上訴人。
  (四)臺北縣稅捐稽徵處於86年11月7 日核發土地增值稅免稅證明
    書，系爭土地於86年11月16日辦理所有權移轉登記為上訴人
    所有。
  (五)至86年11月間，尚有如附表所示編號13至24號票面金額合計
    5,152,656元之支票未兌現；上訴人於86年11月17日以系爭
    土地設定5,152,660元之抵押權予被上訴人，擔保上開支票
    之兌付，嗣系爭支票最後一張於87年2月17日兌現，被上訴
    人始於同年月20日辦理抵押權塗銷。
五、按主張不當得利請求權存在之當事人，對於不當得利請求權
    之成立要件應負舉證責任，即應證明他方係無法律上之原因
    而受利益，致其受有損害。如受利益人係因其給付而得利時
    ，所謂無法律上之原因，即指其給付欠缺給付之目的，故主
    張該項不當得利請求權存在之當事人，自應舉證證明其欠缺
    給付之目的，始符舉證責任分配之原則（最高法院99年度台
    上字第2019號判決參照）；蓋主張不當得利請求權之原告，
    既因自己行為致原由其掌控之財產發生主體變動，則本於無
    法律上之原因而生財產變動消極事實舉證困難之危險，當歸
    諸原告，方得謂平。該原告即應就不當得利請求權之成立要
    件負其舉證責任，亦即原告必須證明其與被告間有給付之關
    係存在，及被告因其給付而受利益致其受損害，並就被告之
    受益為無法律上之原因，舉證證明該給付欠缺給付之目的，
    始能獲得勝訴之判決（最高法院98年度台上字第1219號判決
    參照）。倘原告未能舉證證明之，則被告就其抗辯事實即令
    不能舉證，或所舉證據尚有疵累，仍應駁回原告之請求（最
    高法院96 年度台上字第158號判決參照）。查：
  (一)上訴人主張：伊於76年8月26日與吳楚楙等二人簽訂系爭買
    賣契約，約定由伊支付土地增值稅；系爭土地於81年4月6日
    變更為「道路」後，依土地稅法第39條第2項規定，被徵收
    前之移轉免徵土地增值稅之事實，被上訴人對此不爭執（見
    不爭執事項(一)(二)），且有上訴人提出之買賣契約書（見原審
    卷第13頁）、陳伯英律師見證之土地移轉辦理事項紀錄（見
    原審卷第123頁）、新北市政府稅捐稽徵處100年1月4日北稅
    板四宇第0000000000號「系爭土地於81年4月6日之前，無土
    地稅法第39條第2項免徵土地增規定適用」函（見本院卷第7
    頁），以及本院依職權函詢，新北市板橋地政事務所100年3
    月4日新北板地登字第1000003581號函檢附台北縣稅捐稽徵
    處土地增值稅免稅證明書（見本院卷第59- 61頁）可證，堪
    可採信。
  (二)上訴人主張：伊為支付系爭土地增值稅，簽發系爭支票予被
    上訴人云云；被上訴人則予否認。經查：
    1.上訴人主張其為支付系爭土地增值稅，簽發系爭支票予被
      上訴人，因系爭土地免徵增值稅，被上訴人受領系爭支票
      票款構成不當得利，則依前揭說明，上訴人就其給付系爭
      支票係欠缺給付目的，亦即上訴人交付系爭支票係為支付
      系爭土地增值稅，因系爭土地免徵增值稅，其交付系爭支
      票以給付土地增值稅之目的業已欠缺之事實負舉證責任，
      合先敘明。
    2.上訴人提出台北縣板橋地政事務所之地價證明書（見本院
      卷第18頁），只能證明系爭土地於76年8月25日之公告現
      值及前次移轉現值；上訴人提出之公證書、買賣契約書、
      土地移轉辦理事項紀錄（見本院卷第23-30頁），固能證
      明上訴人與吳楚楙等二人買賣系爭土地，約定由上訴人支
      付土地增值稅，但該等文件均無系爭支票之相關記載，尚
      不足以證明上訴人交付系爭支票予被上訴人之目的即係給
      付系爭買賣之土地增值稅；上訴人提出之土地移轉登記之
      相關資料（含登記申請書、買賣所有權移轉契約書、所有
      權狀，見本院卷第83-92頁）僅能證明被上訴人移轉系爭
      土地所有權予上訴人、系爭土地免徵土地增值稅，核亦與
      系爭支票無關。
    3.上訴人提出設定抵押權之相關資料（含登記申請書、土地
      登記簿，見本院卷第94-102、第126-129頁） ，僅能證明
      上訴人設定抵押權予被上訴人；其中登記申請書上擔保權
      利（總）金額部分原記載擔保債權額「10,305,319元整」
      ，更改為「5,152,660元正」（見本院卷第128頁），則與
      86年11月間，因上訴人簽發系爭24張支票，票面總金額「
      10,305,312元」，尚有如附表所示編號13至24號合計12張
      支票票面金額「5,152,656元」之支票未兌現， 為擔保該
      支票兌現，而於86年11月17日由上訴人以系爭土地設定擔
      保權利（總）金額「5,152,660元」外（見不爭執事項(五)
      ），並無有關土地增值稅之記載，自難據此認定上訴人交
      付系爭支票之目的即係支付系爭土地增值稅。
    4.上訴人提出之申請書、代辦通報表、遺產稅申報書、說明
      書、遺產稅核定通知書、遺產稅覆核報告、公務局函、遺
      產稅案件申報委託書等（見本院卷第160-162頁、第192-2
      06頁）則係吳楚楙於76年8月26日出售系爭土地1/2予上訴
      人後，上訴人未及辦理所有權移轉登記，吳楚楙於84年間
      死亡，系爭土地列為遺產，被上訴人委託代書江仁結代辦
      遺產稅之相關文件，此與系爭支票無關，不足以證明上訴
      人交付系爭支票之目的即係支付系爭土地增值稅。
    5.本院於準備程序行使闡明權，一再詢問上訴人「為何開票
      予被上訴人」？「如何證明該等支票係為支付土地增值稅
      」？「對所主張之事實有何證據可以證明」？上訴人除泛
      言「我們與李美玉（被上訴人）間並無其他債務糾紛，契
      約中就有約定土地增值稅是上訴人需要繳交，所以支票就
      是要繳交土地增值稅用的」、「兩造有口頭的約定」等語
      外（見本院卷第49-50 頁、第209 頁），未再提出其他直
      接得以證明上訴人交付系爭支票係為支付系爭土地增值稅
      之證據，併予敘明。
    6.參以：
      (1)上訴人主張系爭買賣契約約定，系爭土地之增值稅由「
        上訴人」繳納（見不爭執事項(一)），如上訴人主張簽發
        系爭支票係為繳納土地增值稅為真，上訴人自為繳納即
        可，何庸先將系爭支票再交付予被上訴人之理。
      (2)按土地所有權移轉或設定典權時，權利及義務人應於訂
        定契約之日起三十日內，檢附契約影本及有關文件，共
        同向主管稽徵機關申報其土地移轉現值；主管稽徵機關
        應於申報土地移轉現值收件之日起七日內，核定應納土
        地增值稅額，並填發稅單，送達納稅義務人；土地增值
        稅納稅義務人於收到土地增值稅繳納通知書後，應於「
        三十日內」向「公庫」繳納，土地稅法第49條、第50條
        分別定有明文。本件上訴人主張簽發系爭支票係為繳納
        系爭土地增值稅如為真實，何以未見載有土地增值稅為
        「10,305,312元」之土地增值稅繳納通知書？何以應於
        收到土地增值稅繳納通知書後，「30日」內向「公庫」
        繳納之土地增值稅，上訴人得以系爭24張支票，擬自85
        年3 月16日至87年2 月16日長達「二年」期間，分24期
        向「被上訴人」繳納？又何以未全數兌現系爭24張支票
        全數繳納土地增值稅完畢，即得於86年11月16日辦理所
        有權移轉登記？上訴人之主張，與常情不符。
    7.此外，上訴人又未舉證證明其交付系爭支票予被上訴人之
      之目的係支付系爭土地增值稅，則上訴人主張其為繳納系
      爭土地增值稅，簽發系爭支票交被上訴人收執云云，即無
      足取。
  (三)據上，上訴人主張依系爭買賣契約約定，系爭土地增值稅由
    上訴人繳納，惟系爭土地免徵土地增值稅，雖可採信。惟上
    訴人既未能舉證證明其係為繳納系爭土地增值稅，簽發系爭
    支票交被上訴人收執，則系爭土地免徵土地增值稅，核亦與
    上訴人受領系爭支票票款10,305,312元無關，上訴人主張被
    上訴人因系爭土地免徵增值稅，受有系爭支票票款10,305,3
    12元之利益，非可採信。
六、綜上所述，上訴人主張其為繳納系爭土地增值稅，簽發系爭
    支票交被上訴人收執，因系爭土地免徵增值稅，被上訴人受
    有系爭支票票款10,305,312元之利益，非可採信，則其依據
    不當得利之法律關係，請求被上訴人應給付上訴人10,305,3
    12元，及自87年12月16日起至清償日止，按年息5%計算之利
    息，於法無據，不應准許。其假執行之聲請亦失所附麗，應
    併予駁回。原審駁回上訴人之訴及假執行之聲請，即無不合
    ，上訴意旨指摘原判決不當求予廢棄改判，為無理由，應予
    駁回
七、兩造對於系爭土地於86年11月16日辦理所有權移轉登記為上
    訴人所有；上訴人於86年11月17日以系爭土地設定5,152,66
    0 元之抵押權予被上訴人之事實均無爭執（見不爭執事項(四)
    (五)），則上訴人聲請傳喚證人即上訴人之配偶林李阿蕊以明
    「系爭土地辨理土地移轉登記及設定抵押之申請書究係於何
    時、何地蓋用印章？上訴人何時交付權狀？」即無必要；上
    開抵押權申請書有關擔保金額刪改部分，並無有關系爭土地
    增值稅之記載，不足以認定上訴人交付系爭支票之目的即係
    支付系爭土地增值稅，詳如前述，則上訴人聲請傳喚證人即
    上訴人之配偶林李阿蕊以明「該金額係何時？何人刪除？何
    人書寫」，亦無必要；上訴人聲請傳喚證人即上訴人之配偶
    林李阿蕊以明「證人江仁結對於上訴人林宗男交付被上訴人
    李美玉系爭支票共24紙，是否瞭解其中原因」？惟證人江仁
    結已到庭證述「過戶系爭土地時，就沒有增值稅的問題」等
    語（見本院卷第122頁反面），本院認亦無必要；本件事證
    已臻明確，兩造所提其餘訴訟資料及攻擊防禦方法，於判決
    結果不生影響，無庸一一論駁，附此敘明。
八、據上論結，本件上訴為無理由，依民事訴訟法第449條第1項
    、第78條，判決如主文。
中    華    民    國  100     年    9     月    13    日
                   民事第十五庭
                       審判長法  官 林恩山
                             法  官 郭松濤
                             法  官 陳雅玲
正本係照原本作成。
如不服本判決，應於收受送達後20日內向本院提出上訴書狀，其
未表明上訴理由者，應於提出上訴後20日內向本院補提理由書狀
（均須按他造當事人之人數附繕本）上訴時應提出委任律師或具
有律師資格之人之委任狀；委任有律師資格者，另應附具律師資
格證書及釋明委任人與受任人有民事訴訟法第466條之1第1項但
書或第2項（詳附註）所定關係之釋明文書影本。如委任律師提
起上訴者，應一併繳納上訴審裁判費。
中    華    民    國   100    年    9     月    14    日
                              書記官 潘大鵬
附註：
民事訴訟法第466條之1（第1項、第2項）：
對於第二審判決上訴，上訴人應委任律師為訴訟代理人。但上訴
人或其他法定代理人具有律師資格者，不在此限。
上訴人之配偶、三親等內之血親、二親等內之姻親，或上訴人為
法人、中央或地方機關時，其所屬專任人員具有律師資格並經法
院認為適當者，亦得為第三審訴訟代理人。
附表：
┌──┬─────┬──────┬─────┬───┬───┬──────┐
│編號│ 支票號碼 │ 發  票  日 │ 金    額 │受款人│發票人│ 付  款  人 │
│    │          │  （民國）  │（新臺幣）│      │      │            │
├──┼─────┼──────┼─────┼───┼───┼──────┤
│ １ │KA0000000 │85年3 月16日│429,388元 │李美玉│林宗男│第一商業銀行│
│    │          │            │          │      │      │華江分行    │
├──┼─────┼──────┼─────┼───┼───┼──────┤
│ ２ │KA0000000 │85年4 月16日│429,388元 │李美玉│林宗男│第一商業銀行│
│    │          │            │          │      │      │華江分行    │
├──┼─────┼──────┼─────┼───┼───┼──────┤
│ ３ │KA0000000 │85年5 月16日│429,388元 │李美玉│林宗男│第一商業銀行│
│    │          │            │          │      │      │華江分行    │
├──┼─────┼──────┼─────┼───┼───┼──────┤
│ ４ │KA0000000 │85年6 月16日│429,388元 │李美玉│林宗男│第一商業銀行│
│    │          │            │          │      │      │華江分行    │
├──┼─────┼──────┼─────┼───┼───┼──────┤
│ ５ │KA0000000 │85年7 月16日│429,388元 │李美玉│林宗男│第一商業銀行│
│    │          │            │          │      │      │華江分行    │
├──┼─────┼──────┼─────┼───┼───┼──────┤
│ ６ │KA0000000 │85年8 月16日│429,388元 │李美玉│林宗男│第一商業銀行│
│    │          │            │          │      │      │華江分行    │
├──┼─────┼──────┼─────┼───┼───┼──────┤
│ ７ │KA0000000 │85年9 月16日│429,388元 │李美玉│林宗男│第一商業銀行│
│    │          │            │          │      │      │華江分行    │
├──┼─────┼──────┼─────┼───┼───┼──────┤
│ ８ │KA0000000 │85年10月16日│429,388元 │李美玉│林宗男│第一商業銀行│
│    │          │            │          │      │      │華江分行    │
├──┼─────┼──────┼─────┼───┼───┼──────┤
│ ９ │KA0000000 │85年11月16日│429,388元 │李美玉│林宗男│第一商業銀行│
│    │          │            │          │      │      │華江分行    │
├──┼─────┼──────┼─────┼───┼───┼──────┤
│ １０ │KA0000000 │85年12月16日│429,388元 │李美玉│林宗男│第一商業銀行│
│    │          │            │          │      │      │華江分行    │
├──┼─────┼──────┼─────┼───┼───┼──────┤
│  │KA0000000 │86年1 月16日│429,388元 │李美玉│林宗男│第一商業銀行│
│    │          │            │          │      │      │華江分行    │
├──┼─────┼──────┼─────┼───┼───┼──────┤
│  │KA0000000 │86年2 月16日│429,388元 │李美玉│林宗男│第一商業銀行│
│    │          │            │          │      │      │華江分行    │
├──┼─────┼──────┼─────┼───┼───┼──────┤
│  │KA0000000 │86年3 月16日│429,388元 │李美玉│林宗男│第一商業銀行│
│    │          │            │          │      │      │華江分行    │
├──┼─────┼──────┼─────┼───┼───┼──────┤
│  │KA0000000 │86年4 月16日│429,388元 │李美玉│林宗男│第一商業銀行│
│    │          │            │          │      │      │華江分行    │
├──┼─────┼──────┼─────┼───┼───┼──────┤
│  │KA0000000 │86年5 月16日│429,388元 │李美玉│林宗男│第一商業銀行│
│    │          │            │          │      │      │華江分行    │
├──┼─────┼──────┼─────┼───┼───┼──────┤
│  │KA0000000 │86年6 月16日│429,388元 │李美玉│林宗男│第一商業銀行│
│    │          │            │          │      │      │華江分行    │
├──┼─────┼──────┼─────┼───┼───┼──────┤
│  │KA0000000 │86年7 月16日│429,388元 │李美玉│林宗男│第一商業銀行│
│    │          │            │          │      │      │華江分行    │
├──┼─────┼──────┼─────┼───┼───┼──────┤
│  │KA0000000 │86年8 月16日│429,388元 │李美玉│林宗男│第一商業銀行│
│    │          │            │          │      │      │華江分行    │
├──┼─────┼──────┼─────┼───┼───┼──────┤
│  │KA0000000 │86年9 月16日│429,388元 │李美玉│林宗男│第一商業銀行│
│    │          │            │          │      │      │華江分行    │
├──┼─────┼──────┼─────┼───┼───┼──────┤
│  │KA0000000 │86年10月16日│429,388元 │李美玉│林宗男│第一商業銀行│
│    │          │            │          │      │      │華江分行    │
├──┼─────┼──────┼─────┼───┼───┼──────┤
│  │KA0000000 │86年11月16日│429,388元 │李美玉│林宗男│第一商業銀行│
│    │          │            │          │      │      │華江分行    │
├──┼─────┼──────┼─────┼───┼───┼──────┤
│  │KA0000000 │86年12月16日│429,388元 │李美玉│林宗男│第一商業銀行│
│    │          │            │          │      │      │華江分行    │
├──┼─────┼──────┼─────┼───┼───┼──────┤
│  │KA0000000 │87年1 月16日│429,388元 │李美玉│林宗男│第一商業銀行│
│    │          │            │          │      │      │華江分行    │
├──┼─────┼──────┼─────┼───┼───┼──────┤
│  │KA0000000 │87年2 月16日│429,388元 │李美玉│林宗男│第一商業銀行│
│    │          │            │          │      │      │華江分行    │
└──┴─────┴──────┴─────┴───┴───┴──────┘